【裁判字號】    89,上訴,996
【裁判日期】    891011
【裁判案由】    偽造有價證券等
【裁判全文】
臺灣高等法院臺南分院刑事判決        八十九年度上訴字第九九六號  Ａ
      上  訴  人
      即  被  告  甲○○○
      指定辯護人  本院公設辯護人  戊  ○  ○
右上訴人因偽造有價證券案件，不服臺灣臺南地方法院八十八年度訴字第七四一號中
華民國八十九年四月十四日第一審判決（起訴案號：臺灣臺南地方法院檢察署八十七
年度偵字第一四六四四號），提起上訴，本院判決如左：
      主      文
原判決撤銷。
甲○○○連續意圖供行使之用，而偽造有價證券，處有期徒刑參年貳月。
如附表所示之本票二張均沒收。
      事      實
一、甲○○○於民國（下同）八十四年六月十日自任會首，在台南市○○路○段七Ｏ
    二巷二十七之一號自宅，召集每會每月新台幣（下同）一萬元之民間互助會，共
    四十二期，詎甲○○○於八十六年二月十日開標日前後，在不詳地點，明知乙○○雖是死會，但因二人間另有舊債務，於抵銷之後，乙○○所簽發六張本票均已
    返還，甲○○○竟仍基於意圖供行使之用之概括犯意，未經乙○○之授權，連續
    冒用乙○○之名義簽發如附表編號一、二所示之本票二張，並持交予丁○○○活
    會會員作為會款擔保之方式，使之陷於錯誤，以此欺罔手段詐取活會會款共二萬
    元，嗣於八十七年六月十五日丁○○○持上開本票向乙○○請求付款時遭拒絕，
    並否認是其本人所簽發時，丁○○○始知受騙。
二、案經丁○○○訴請台灣台南地方法院檢察署檢察官偵查起訴。
      理      由
一、訊據上訴人即被告甲○○○矢口否認有上揭犯行，並辯稱：伊沒有偽造本票，是
    乙○○親自開本票交給伊的，乙○○只收回四張本票，涉案兩張本票，乙○○沒
    有拿回去，伊於是拿去交給告訴人丁○○○，持本票向告訴人收活會會錢，但因
    告訴人跟三個會，其中二會死會，一會活會，渠應該只有一張本票，然一會死會
    時伊沒將本票收回，因此渠才有二張本票云云。經查：
    （一）右揭事實業據告訴人丁○○○指訴甚詳，且有附表所示編號一、二之本票
    影本二張附卷足稽。又被害人即得標會員之一乙○○於原審審理中到庭證稱：於
    得標時，被告並未給足伊會款，尚差十四萬元，伊另外還有六會未繳，兩相抵銷
    後被告尚積欠伊錢，所以伊沒有再開本票給被告必要，而被告也因此把伊所簽發
    的六張本票都交還給伊等語（見原審卷第五十七頁），另證人即另一得標會員丙○○亦證稱：確實從被告手中拿到六張本票，又拿還給乙○○等語（見原審卷第
    五十八頁），並參諸常情，會員標取會款時應將手中持有得標前所收已死會會員
    簽發之本票交出以換取死會會員應繳之該期會款。告訴人既跟三個會，其中二會
    死會，一會活會，應該保有附表所示其中一張本票，被告斷無於告訴人上開二死
    會其中一會標取時，於交付告訴人該會會款時僅留附表所示本票一張未予收回，
    其餘告訴人手中持有得標前所持已死會會員簽發之本票則予悉數收回，致告訴人
    只剩一會活會下，卻持有附表所示二張本票，此顯有悖常情。足見被告所辯乙○○只收回四張本票，涉案兩張本票，乙○○沒有拿回去乙情不實，顯不可採。（
    二）次查附表所示編號一、二之本票上發票人「乙○○」之筆跡與由被告親筆書
    寫之互助會單上編號第四十二會之「乙○○」之筆跡兩相比對，其筆畫勾勒之方
    式相仿，應是出於同一人亦即被告之手。此外，由附表所示之本票兩張，竟然在
    告訴人手中提出，並據以向乙○○請求付款，衡諸一般常情，若非會首以所偽造
    被害人乙○○之本票交換告訴人丁○○○即活會會員之會款二期共二萬元，則如
    附表之本票兩張焉會在告訴人丁○○○之手中？堪認被告確實有偽造有價證券以
    詐取活會會員互助會金之犯行，至為灼然。故被告上開所辯，顯係事後避重就輕
    之詞，不足採信。其事證明確，犯行洵堪認定。
二、核被告所為，係犯刑法第二百零一條第一項之偽造有價證券罪及同法第三百三十
    九條第一項詐欺取財罪。被告偽造「乙○○」署押為偽造有價證券之部分行為，
    而行使有價證券之低度行為為偽造有價證券之高度行為所吸收。被告先後兩次偽
    造乙○○名義於附表所示二張本票上，時間緊接，方法相同，觸犯基本構成要件
    相同之罪名，顯係基於概括犯意而為之，依連續犯之規定論以一罪，並依法加重
    其刑。又被告偽造有價證券之目的並非在詐取如附表之兩張本票之款項，而係在
    取得其他活會會員之會款，是本件被告行使偽造本票之行為，並不當然吸收詐欺
    取財之行為，故所犯上開兩罪，有方法結果之牽連關係，應從一重之偽造有價證
    券罪論處。
三、原審認被告之罪證明確，因予論罪科刑，固非無見。惟原判主文第二項載「『扣
    案』如附表所示之本票二張均沒收」，其理由卻載「偽造之如附表所示之本票兩
    張及署押，雖『未扣案』，但無證據證明業已滅失，．．．．．」，顯有矛盾，
    即有未當。被告上訴意旨空言否認犯罪而指摘原判決量刑過輕而有不當之處，雖
    無可取，惟原判決既有上述可議之處，自應由本院將原判決撤銷改判。爰審酌被
    告犯罪之動機、目的、手段、方法、所偽造有價證券之張數及金額、對被害人所
    生之危害，及犯後態度等情，仍量處如主文第二項所示之刑。偽造之如附表所示
    之本票兩張及署押，雖未扣案，但無證據證明業已滅失，不論屬於被告與否，均
    併依法宣告沒收；又被告於如附表之本票兩張上除偽造署押外，並按其指印，因
    該指印同為代表冒用者之姓名，作用及效力與署押無異，且簽名與捺印，係出於
    同一個偽造署押之概括犯意，是其所按指印雖為自己所有，要屬同一偽造署押之
    犯行，指印部分，自應併予宣告沒收。
四、公訴意旨另以：被告甲○○○於八十六年二月十日、十月十日及同年十一月十日
    ，先後冒用會員乙○○、丙○○及蔡阿蓮之名義標會，並意圖供行使之用，再連
    續冒用丙○○及蔡阿蓮之名義為發票人，以偽造發票日各為八十六年十月十日及
    同年十一月十日、面額均為一萬元之本票多張，再持交予李川輝等活會會員作為
    會款之擔保，使之陷於錯誤，以詐取各該月份之會款，因認被告涉有連續詐欺取
    財及連續偽造有價證券之罪嫌。然按犯罪事實應依證據認定之，無證據不得推定
    其犯罪事實。經查：（一）關於冒用他人（即乙○○、丙○○、丁○○○）名義
    標會部分：此業經乙○○及丙○○二人於偵查中證稱：均有參加甲○○○的會，
    且均已標會等語，以及乙○○並進一步說明：八十六年十二月伊得標，錢也已經
    收足了等情（參見偵查卷第十八頁背面），此與被告所辯並未冒標乙節核屬相符
    。又丁○○○亦於偵查中自承：伊參加被告三會，只標取一會，尚未標兩會，至
    於標會期間應該是會單所載八十六年，但他八十七年才拿錢給伊等情（參見偵查
    卷第四十一頁背面），對照被告所辯丁○○○還有兩會未標等語相符。是公訴人
    認被告此部分涉有詐欺取財罪即有未合。（二）關於未經他人（即丙○○、丁○○○）同意，偽造有價證據，以詐取其他活會會員會款部分：此亦經證人丙○○
    於本院審理中改稱：在偵查中稱涉案的本票二張（票號一一六九七六、0000
    000號）伊只有簽住址及金額乙節，因為時間久遠，上開兩張本票也有可能是
    朋友洪金美不識字，由伊開給洪金美再交給被告的等語（參見本院八十九年三月
    二十四日訊問筆錄），是依據無罪推定原則及證據裁判主義，此部分既無積極證
    據足資證明，應認被告所辯並未冒丙○○之名義為發票人等情為可採。此外，證
    人李川輝亦證稱：被告有拿丁○○○簽發的本票一張給伊，要向伊收會錢，而丁○○○並沒向伊說是偽造的等語（參見偵查卷第五十八頁背面），此徵諸丁○○○自承伊有標到一會（參見偵查卷第四十一頁背面）等情可知，依據社會一般人
    之經驗法則，得標會員開本票給會首以支付會款，會首再持之據以交換活會會員
    之會款之給付，並無違常情，本件告訴人既然有得標一會，則開立本票交會首亦
    非不可想像之事，是公訴人認被告此部分涉有偽造有價證券以詐欺取財罪，即有
    未合。此外，復查無其他積極證據證明被告確有公訴人所指前開（一）（二）部
    分之犯行，惟公訴意旨認此二部分與前揭論罪科刑之連續偽造有價證券罪間有連
    續犯關係，屬裁判上一罪，爰均不另為無罪之諭知。
據上論斷，應依刑事訴訟法第三百六十九條第一項前段、第三百六十四條、第二百九
十九條第一項前段，刑法第五十六條、第二百零一條第一項、第三百三十九條第一項
、第五十五條、第二百零五條，罰金罰鍰提高標準條例第一條前段，判決如主文。
本案經檢察官蘇南桓到庭執行職務。
中    華    民    國      八十九      年      十      月      十一      日
                                  臺灣高等法院臺南分院刑事第一庭
                                      審判長法官  鄭    文    肅
                                            法官  楊    明    章
                                            法官  王    浦    傑
右正本證明與原本無異。
如不服本判決，應於判決送達後十日內向本院提出上訴狀，其未敘述理由者並應於提
出上訴狀後十日內向本院補提理由書（應附繕本)。
                                      法院書記官  蔡    振    豐
中    華    民    國      八十九      年      十      月      十三      日
附錄：本判決論罪科刑法條
刑法第二百零一條第一項
意圖供行使之用，而偽造、變造公債票，公司股票或其他有價證券者，處三年以上十
年以下有期徒刑，得併三千元以下罰金。
附表：
┌───┬────┬────┬─────┬──────┬───────┐
│編號  │發票人  │發票日  │到期日    │票據號碼    │票據金額      │
│      │        │        │          │            │              │
│      │        │        │          │            │              │
├───┼────┼────┼─────┼──────┼───────┤
│一    │乙○○  │八十六年│八十七年六│Ｏ一八五一Ｏ│一萬元        │
│      │        │二月十日│月十五日  │號          │              │
├───┼────┼────┼─────┼──────┼───────┤
│二    │乙○○  │同右    │同右      │Ｏ一八五一一│同右          │
│      │        │        │          │號          │              │
└───┴────┴────┴─────┴──────┴───────┘


司法院資訊處製作；財團法人民間司法改革基金會備份。
